臺灣臺北地方法院民事判決　八十九年度訴字第五○八一號
　　原　　　告　亞太商業銀行股份有限公司
　　法定代理人　許　金
　　訴訟代理人　甲○○
　　　　　　　　丁○○
　　　　　　　　呂李祥
　　被　　　告　丙○○
　　被　　　告　乙○○
右當事人間請求清償借款事件，本院判決如左：
    主      文
被告應連帶給付原告新台幣伍拾伍萬肆仟陸佰拾陸元，及自民國八十九年五月二十
三日起至清償日止，按年息百分之十計算之利息。
訴訟費用由被告連帶負擔。
    事      實
甲、原告方面：
  一、聲明：如主文第一項所示。
  二、陳述：
  （一）被告丙○○（原名陳明熏，民國八十九年五月三十一日改名）於八十八年三
        月十五日，以被告乙○○為連帶保證人，與原告簽訂個人存戶簡便融資借據
        ，約定以新台幣（下同）五十萬元為限額，借款人得隨時於其帳戶內向原告
        取款借用，透支借款期間自八十八年三月十五日起至八十九年三月十五日止
        ，借款人應自借款後每個月底償付利息一次，借款期限屆滿時一次清償全部
        借款本息，利息按年息百分之十固定計息，每逢二十一日結算一次滾入原本
        ，詎被告借款後僅繳付一期利息即未依約清償，尚欠五十五萬四千六百三十
        六元，及自八十九年五月二十三日起至清償日止，按年息百分之十計算之利
        息，屢經催討未獲置理，為此依消費借貸及連帶保證契約之法律關係，訴請
        被告負連帶清償之責。
  （二）被告乙○○已自認借據上印章之真正，又謂印章始終在其保管之中，則被告
        之印章不曾遺失被竊，又不曾交付第三人保管，就其抗辯印章係遭盜蓋一節
        ，應負舉證之責。又本件借款原告曾派遣證人江岳晟前往被告及訴外人陳進
        義之住所達四次之多，得悉被告乙○○對保之際之任職地點及電話，亦取得
        其身份證等資料，足見原告對保確實，被告辯稱原告未盡對保之責，與事實
        不符，況對保與否並非保證契約成立之要件，被告所言之對保規定係各銀行
        內部控制而發佈之行政命令，然非能改變保證契約係諾成契約之性質。又本
        件兩造簽訂之「個人存戶簡便融資借據」（即一般金融機構所稱之金融卡融
        資，具有透支契約之特性），其利息計算之依據為借據第三條「本借款按年
        息百分之十，每逢二十一日結算滾入原本」，原告請求複利部分，係商業上
        有此習慣，而依據民法第二百零七條規定請求，揆諸一般商業習慣，銀行一
        般放款固均不計算複利，惟「透支」借款均按月複利計算，此有中華民國銀
        行商業同業公會聯合會函覆內容可證。
三、證據：提出借據影本一紙，繳款明細表一份、行員外出登記簿影本一份，並聲請
    向法務部函查前司法行政部所編著之「商業習慣調查研究」第二五七至二五九頁
    ，是否有透支契約利息滾入原本計算之商業習慣之記載，及聲請向中華民國銀行
    商業同業公會聯合會查詢金融業是否有透支契約利息滾入原本計算之商業習慣。
乙、被告方面：
壹、被告丙○○部分：
  一、聲明：駁回原告之訴。
  二、陳述：確實有借這筆錢，借據上借款人之姓名為其所簽，至於連帶保證人乙○
      ○之簽名蓋章係何人所為，已經不記得了。借款當時原告銀行人員曾向被告丙
      ○○拿了三萬多元，說一年可以不用繳利息，一年滿後可以續約，父親當時中
      風，不可能對保，目前無力清償。
  三、證據：未提出證據。
貳、被告乙○○部分：
  一、聲明：原告之訴駁回。
  二、陳述：
  （一）被告乙○○根本未曾於系爭借據上簽名，更不知擔保借款之事，亦未授權他
        人簽立任何原告銀行之文件，自無負擔連帶保證責任之義務。系爭借據「乙
        ○○」三字與被告乙○○當庭書寫之筆跡，以肉眼觀之即明顯不同，足見係
        遭他人偽簽，請求鈞院將該借據之簽名送請鑑定。而本件原告之請求係以複
        利計算利息，然金融業者就透支契約是否有將利息滾入原本計算利息之商業
        習慣，被告表示質疑。
  （二）原告主張曾派證人江岳晟前往被告及訴外人陳進義之住所達四次之多，然被
        告乙○○從未見過江岳晟，更遑論進行對保手續，亦不曾與江岳晟見面四次
        ，應由被告提出其行員江岳晟四次徵信報告書正本，及其呈請主管核准撥貸
        之簽呈正本，以確定江岳晟所證是否真實。江岳晟證稱「乙○○印章是他拿
        去房間自己蓋的，陳明熏的印章是我幫他蓋的」等語，完全悖於徵信對保之
        標準程序，對保之標準程序係由借款人及保證人在行員面前「親自」「簽名
        蓋章」，足見原告對保程序不實在。又訴外人陳進義為被告乙○○之公公，
        其早已二度中風，身體衰弱不堪，需人服侍照料，根本不可能與原告對保也
        無能力簽名蓋章，原告所謂查訪對保，與常情有違，顯然不實。
  （三）被告丙○○雖為被告乙○○之配偶，然二人感情不睦，丙○○長期多次利用
        被告乙○○不知情之情形下，盜蓋乙○○之印鑑章，且刻意摹仿乙○○之簽
        名而陸續向多家銀行借款，利用盜用乙○○印章及偽造簽名之方式，將乙○
        ○之不動產向銀行設定抵押權，或將乙○○列為連帶保證人，於取得貸款後
        旋即將款項轉出而惡意倒帳，致銀行查封乙○○之不動產。被告乙○○因不
        堪被告丙○○長期恫嚇，且丙○○信誓旦旦表示會償還積欠之銀行債務，二
        人始辦妥離婚，詎丙○○不依承諾償還借款而放任銀行繼續查封拍賣棲身之
        所。
  三、證據：聲請將系爭借據上被告乙○○之簽名送請法務部調查局鑑定筆跡之真偽
      。
丙、本院依職權訊問證人江岳晟。
    理      由
一、本件訴訟進行中，原告之法定代理人已於九十年四月二十九日由邱家雄變更為許
      金，原告並於九十年五月十七日具狀聲明承受訴訟，核無不合，先予敘明。又
    本件依兩造訂立之個人存戶簡便融資借據第十一條，以合意由原告南京東路分行
    所在地之法院即本院為第一審管轄法院，是本院就本件訴訟，自有管轄權。
二、原告起訴主張被告丙○○於八十八年三月十五日，以被告乙○○為連帶保證人，
    與原告簽訂個人存戶簡便融資借據，約定以五十萬元為限額，借款人得隨時於其
    帳戶內向原告取款借用，詎被告借款後僅繳付一期利息即未依約清償，尚欠五十
    五萬四千六百三十六元，及自八十九年五月二十三日起至清償日止，按年息百分
    之十計算之利息等語。被告乙○○辯稱：其未曾於系爭借據上簽名擔任連帶保證
    人，借據「乙○○」三字係遭他人偽簽，原告對保程序未盡詳實等語；被告丙○
    ○則對於借據上其簽名印章之真正及借款之事實均不否認。
三、原告起訴主張被告丙○○於八十八年三月十五日，與原告簽訂個人存戶簡便融資
    借據，約定以五十萬元為限額，借款人得隨時於其帳戶內向原告取款借用，透支
    借款期間自八十八年三月十五日起至八十九年三月十五日止，借款人應自借款後
    每個月底償付利息一次，借款期限屆滿時一次清償全部借款本息，利息按年息百
    分之十固定計息，每逢二十一日結算一次滾入原本，詎被告丙○○借款後僅繳付
    一期利息即未依約清償，尚欠如主文第一項所示之本金及利息等事實，業據其提
    出借據、繳款明細表等件為證，且為被告丙○○所不爭執，堪信原告此部分主張
    為真實。惟原告主張被告乙○○係擔任該借款之連帶保證人，應與被告丙○○負
    連帶清償之責等情，則為被告乙○○所否認，並以系爭借據上其簽名印章係遭偽
    簽盜蓋、被告未盡對保之責等語置辯。
（一）按當事人主張有利於己之事實者，就其事實有舉證之責任，民事訴訟法第二百
      七十七條前段定有明文。又私人之印章，由自己使用為常態，被人盜用為變態
      ，主張變態事實之當事人，自應就此印章被盜用之事實負舉證之責任，最高法
      院八十二年度台上字第一五○五號、八十六年度台上字第七一七號判決可資參
      照。查被告乙○○雖一再爭執系爭借據上簽名之真正，惟對於該借據上其印章
      之真正，業已自認在卷（見本院八十九年十二月十八日、九十一年一月四日言
      詞辯論筆錄），自堪認定被告乙○○確有擔任本件連帶保證人之意，其雖辯稱
      印章係遭他人盜用，惟並未就印章遭盜用之變態事實加以舉證，是本件原告與
      被告乙○○間保證契約有效成立之事實，應可確定。
（二）又經本院命被告乙○○當庭快速書寫姓名二十次，並以該當庭書寫筆跡與系爭
      借據連帶保證人「乙○○」三字相比對結果，認為二者筆跡相符，尤其乙○○
      之「昭」、「杏」二字，其「刀」部及「口」部之筆勢筆法特殊，均與系爭借
      據上「昭」、「杏」二字之寫法極為相似，有被告乙○○八十九年十二月十八
      日當庭所書寫之筆跡一份附卷可稽。且證人即負責本件對保事宜之證人江岳晟
      亦到庭證稱：「（問：請說明對保情形？）我總共去了四次，第一次去被告陳
      （明昶）位於農安街的公司，去查看營業項目是否符合貸放標準，還照了相，
      當時還沒簽約，第二次去公司拿權狀等資料，第三次去公司辦理對保，當時被
      告陳在場，等被告林（昭杏）等了一個多小時，被告林回來後就辦理對保，被
      告陳的簽名及蓋章，是他親自所為，被告林是親自簽名，再把借據拿到房間，
      出來時章就蓋好了‧‧‧」、「（問：如何確定在場的是被告林？）我有核對
      被告林的身份證‧‧‧」等語（見本院九十年五月二日準備程序筆錄）。依證
      人之證言，足見被告乙○○係於對保當時當場親自簽名，再進入房間蓋用印章
      ，被告乙○○辯稱借據上「乙○○」三字非其所親簽云云，自非可採；其雖質
      疑證人所言不實，惟證人所證不但與前揭客觀事實（被告乙○○簽名筆跡之真
      正）相符，且依證人前開證述內容以觀，證人就前往被告公司接洽之次數、每
      次處理之事務內容、對保當時之情形，或係由何人簽名蓋章等情節，均陳述極
      為詳盡，應係依據其前往對保之記憶所為之陳述，當無虛偽或矯飾之情事，況
      證人亦曾當場核對被告乙○○之身分證，被告乙○○之身分亦無遭誤認或冒名
      對保之可能。被告乙○○空言抗辯證人所言不實，不足採信。
（三）按民法上保證契約，僅須債權人與保證人雙方互相表示意思一致，即告成立，
      對保雖為金融業界辦理貸放款之慣例，然至多僅係銀行內部控管之機制，並非
      保證契約成立之要件，保證人即不得以銀行未辦理對保或對保不實，而為免負
      保證責任之論據，最高法院四十六年台上字第一六三號判例、七十九年台上字
      第二四○八號、八十七年度台上字第九六四號判決可供參考。是被告乙○○抗
      辯證人江岳晟未按「標準對保程序」由借款人及保證人在行員面前親自簽名蓋
      章，對保程序不實在云云，揆諸前揭說明，已屬無據，況依證人江岳晟上開所
      證對保情節，已足以證明被告乙○○係於系爭借據連帶保證人欄親自簽名蓋章
      ，並有擔任連帶保證人之意，自無被告所辯對保不實在之可言。
四、按利息不得滾入原本再生利息，但當事人以書面約定，利息遲付逾一年後，經催
    告而不償還時，債權人得將遲付之利息滾入原本者，依其約定；前項規定，如商
    業上另有習慣者，不適用之，民法第二百零七條第一、二項分別定有明文。被告
    另抗辯原告將本件利息滾入原本計算複利，有所不當等語，經本院就我國一般金
    融銀行業者，就短期個人存戶簡便融資借款之「透支」契約是否有將年息滾入原
    本計算之「商業習慣」等事項，函詢中華民國銀行商業同業公會聯合會結果，該
    會函覆稱：「‧‧‧承台灣銀行等三十六家賜覆，除中國國際商業銀行及板信商
    業銀行外，其餘三十四家銀行對辦理包括短期個人存戶簡便融資借款在內之各種
    『透支』業務，均有將利息滾入原本計算之作法‧‧‧，據此，上述約定確屬銀
    行同業間普遍存在之『商業習慣』‧‧‧」等語，有該公會九十年九月三日全授
    字二一九一號函，暨所附之各銀行相關契約及回函一份可證，被告二人對於上開
    函文亦不爭執，顯見本件兩造簽訂之「個人存戶簡便融資借據」第三條將利息滾
    入原本之約定，係屬金融銀行業界於辦理透支借款時通常存在之商業上習慣，依
    民法第二百零七條第二項規定，自屬允當。
五、綜上所述，被告丙○○對於本件欠款並不爭執，系爭借據上被告乙○○之簽名印
    章均屬真正，其與原告間之連帶保證契約亦已有效成立，從而原告依據消費借貸
    及連帶保證契約之法律關係，請求被告連帶給付借款五十五萬四千六百三十六元
    ，及自八十九年五月二十三日起至清償日止，按年息百分之十計算之利息，為有
    理由，應予准許。
六、末查系爭借據連帶保證人「乙○○」之筆跡，與被告乙○○當庭書寫之簽名相同
    ，證人江岳晟亦證稱被告乙○○係親自於借據上簽名，已如前述，是被告乙○○
    聲請將該借據之簽名筆跡送請法務部調查局鑑定其真偽，即無必要；又本件判決
    事證已臻明確，兩造其餘攻擊防禦及舉證，核與判決無影響，爰不另一一論述，
    附此敘明。
七、據上論結，本件原告之訴為有理由，依民事訴訟法第第八十五條第二項，判決如
    主文。
中　　　華　　　民　　　國　　九十一　　年　　　一　　　月　　 十八　　 日
                                        民事第二庭審判長法  官  丁蓓蓓
                                                        法  官  陳婷玉
                                                        法  官  林庚棟
右為正本係照原本作成
如對本判決上訴，須於判決送達後廿日內向本院提出上訴狀
中　　　華　　　民　　　國　　九十一　　年　　　一　　　月　　 十八　　 日
　　　　　　　　　　　　　　　　　　　　　　　　　　　　法院書記官　劉芳菊
